臺灣桃園地方法院刑事判決　　　　　　 95年度交易字第469號
公　訴　人　臺灣桃園地方法院檢察署檢察官
被　　　告　乙○○
選任辯護人　宋志衡律師
上列被告因業務過失傷害案件，經檢察官提起公訴（95年度偵字
第4564號），本院判決如下︰
    主  文
乙○○從事業務之人，因業務上之過失傷害人致重傷，處有期徒
刑陸月，如易科罰金，以銀元佰元折算壹日，減為有期徒刑
月，如易科罰金，以銀元佰元折算壹日。
    事  實
一、乙○○為貿聯企業股份有限公司（下稱貿聯企業公司）員工
    ，於該公司擔任駕駛ＣＹ堆高機（即移動式起重機）在貨櫃
    場區指定地點從事貨櫃裝卸工作，為從事駕駛ＣＹ堆高機裝
    卸貨櫃業務之人。於民國94年11月2 日下午3 時40分許，在
    該公司位於園縣八德市○○路661 號之貨櫃集散場（下稱貿
    聯企業公司八德貨櫃集散場）內，因當日有多部貨櫃車欲進
    入依貿聯企業公司之貨櫃集散場區安全作業規範規定之ＣＹ
    堆高機須經場區貨櫃作業主管准許始能進入之天車區（即橋
    式吊車區）卸貨，乙○○即依其主管即該公司副理兼該場區
    ＣＹ主任丙○○指示，駕駛ＣＹ堆高機進入該天車區○○○○○道區」、「車架區域排列區」（皆為貨櫃堆置處）間之
    貨櫃車裝卸貨櫃通道，並依在該通道進行車輛進出交通管制
    、貨櫃裝卸堆置安排之丙○○之指揮，將進入該通道之貨櫃
    車所裝載之貨櫃卸櫃並堆置在「ＲＴ鐵道區」之第二區至第
    九區貨櫃堆置區，以協助該區之橋式吊車進行卸貨工作；嗣
    約於同日下午4 時49分許，乙○○依丙○○指示駕駛ＣＹ堆
    高機在該通道完成「ＲＴ鐵道區」之第四區貨櫃堆置區之卸
    貨工作後，當時位在乙○○駕駛之ＣＹ堆高機之左前車身處
    （約在駕駛座及左前車輪間）之丙○○，即指示乙○○前往
    第四區貨櫃堆置區右方之第七區貨櫃堆置區繼續進行卸櫃工
    作，並自原所在處之乙○○駕駛之ＣＹ堆高機左前車身處，
    由該ＣＹ堆高機之左後方步行離去欲前往第四區貨櫃堆置區
    左方之第二區貨櫃堆置區，乙○○接獲丙○○上開指示後，
    因其駕駛之ＣＹ堆高機左前方正有貨櫃車欲往右直行通過該
    通道，且其ＣＹ堆高機亦須右轉前往第七區貨櫃堆置區，依
    當時情形，其必須將駕駛之ＣＹ堆高機往左後方倒車，始能
    讓該貨櫃車通過並右轉前往第七區貨櫃堆置區，而乙○○既
    知悉其所在之該天車區之貨櫃車裝卸貨櫃通道，並非ＣＹ堆
    高機通常可進入處所，通道兩旁為貨櫃堆置區，貨櫃車持續
    進出該通道進行裝卸貨櫃作業，為空間狹隘之車輛往來頻繁
    之高危險性區域，且依貿聯企業公司製作之「ＡＣＴ作業部
    作業手冊」於「柒、ＣＹ堆高機作業注意事項」已載明「5.
    作業中隨時注意四週安全，以防萬一意外發生」要求ＣＹ堆
    高機駕駛為注意，況當時丙○○甫自其ＣＹ堆高機左前車身
    處往左後方步行離去僅數十秒，其本應注意丙○○究係在其
    ＣＹ堆高機左後方之何等位置，並減速向左後方倒車，以避
    免因其倒車不慎致撞擊丙○○，而依當時情狀，係下午日光
    照明充足、無障礙物阻擋其觀察ＣＹ堆高機左後方之視線、
    且其ＣＹ堆高機上之無線電對講機亦無因故障而不能與丙○○通話以確認丙○○所在位置等不能注意之情形，竟疏未注
    意於駕駛ＣＹ堆高機為往左後方倒車之駕駛行為之前，應先
    確認丙○○究係位在其ＣＹ堆高機之左後方何等位置，即於
    同日下午4 時50分15秒許駕駛其ＣＹ堆高機貿然為往左後方
    倒車之駕駛行為，復因丙○○於上開時間自乙○○駕駛之Ｃ
    Ｙ堆高機左前車身處往該車左後方步行離去之途中，約在第
    二區貨櫃堆置區○○○道處，停下駐留與進入該天車區內因
    欲裝卸貨櫃而違反安全規定下車向丙○○詢問裝卸貨櫃問題
    之某貨櫃車司機談話，致背向正往左後方倒車之乙○○之Ｃ
    Ｙ堆高機，而未能察覺該ＣＹ堆高機正在逼近，隨即於同日
    下午4 時50分19秒至21秒間，在該第二區貨櫃堆置區○○○
    道處，發生乙○○駕駛之ＣＹ堆高機於往左後方倒車時，以
    該車左後車輪自丙○○後方撞擊丙○○之左肩，使丙○○因
    而倒地並遭該車左後車輪輾斷雙腿之意外事故，丙○○當場
    休克，並受有「雙側下肢輾壓傷併併低血溶性休克、橫紋肌
    溶解、雙側膝上截肢傷口感染、敗血症」等傷害，經送醫急
    救後，仍需施行兩側膝上截肢手術，致使丙○○受有雙腿遭
    毀壞喪失機能之重傷。
二、案經丙○○訴由桃園縣政府警察局八德分局報告臺灣桃園地
    方法院檢察署檢察官偵查起訴。
    理  由
一、本案認定被告有罪之證據方法，計有：(一)被告乙○○就自己
    之犯罪事實於警詢、偵查及審理中之供述、(二)證人即貿聯企
    業公司協理甲○○於本院審理中之證言、(三)本案事故發生後
    ，證人周榮炎製作交付貿聯企業公司之「作業簿丙○○副理
    受傷事故報告」、告訴人製作交付貿聯企業公司之「事故經
    過」報告、(四)行政院勞工委員會北區勞動檢查所95年5 月10
    日勞北檢綜字第0951006032號函檢附該所製作之「貿聯企業
    股份有限公司勞工丙○○從事起重機指揮作業發生被撞重傷
    災害檢查初步報告書」、長庚紀念醫院林口分院出具之94年
    11月28日丙○○診斷證明書、(五)貿聯企業公司製作之「ＡＣ
    Ｔ作業部作業手冊」、貿聯企業公司八德貨櫃集散場天車區
    現場監視器錄影光碟、事故發生後之現場採證照片。經查皆
    未發現有實施刑事訴訟程序之公務員因違背法定程序取得該
    等證據之情形，茲就上開各證據有證據能力之理由，敘述如
    下：
    (一)按被告之自白，須非出於強暴、脅迫、利誘、詐欺、疲勞
      訊問、違法羈押或其他不正方法，且與事實相符者，得為
      證據，刑事訴訟法第156 條第1 項定有明文。被告乙○○
      就其於警詢、偵查及審理中所為之供述，並未有上開規定
      所列之不正方法等情，並不爭執，且被告上開供述中屬不
      利己之陳述部分（即自白），與本院依法定調查程序調查
      各項證據方法後所證明之事實相符，是其上開不利己供述
      ，有證據能力。
    (二)證人甲○○經本院於審理中依刑事訴訟法規定證人詰問程
      序，進行交互詰問取得證言，是其證言有證據能力。
    (三)按被告以外之人於審判外之陳述，雖不符同法第159 條之
      1 至第159 條之4 之規定，而經當事人於審判程序同意作
      為證據，法院審酌該言詞陳述或書面陳述作成時之情況，
      認為適當者，得為證據；當事人、代理人或辯護人於法院
      調查證據時，知有同法第159 條第1 項不得為證據之情形
      ，而未於言詞辯論終結前聲明異議者，視為有前項之同意
      ，刑事訴訟法第159 條之4 第1 項、第2 項分別定有明文
      。上開(三)、(四)所示之證據方法，雖屬被告以外之人於審判
      外之陳述，惟(三)之證據方法已經該文書製作人於本院審理
      中以證人身分行交互詰問，而(四)之證據方法核與刑事訴訟
      法第159 條之4 規定之文書相當，且未經被告、辯護人就
      其證據能力聲明異議，依法自有證據能力。
    (四)又上開(五)所示之證據方法，係分屬書證、或以機械性之攝
      影及照相設備保存之資料，非屬供述證據，查未有偽造、
      變造之情形，自得為證據，並有證據能力。
二、被告乙○○雖就其於上開時、地，駕駛ＣＹ堆高機於向左後
    方倒車時撞擊證人即告訴人丙○○，致使丙○○雙腿遭截肢
    受有喪失雙腿機能之重傷等情，固坦承不諱，惟辯稱事故發
    生前丙○○先至其ＣＹ堆高機上要求其讓ＣＹ堆高機左前方
    之貨櫃車通過，隨後即下車往其ＣＹ堆高機後方離去，其係
    依丙○○指示而向左後方倒車，當時其倒車前已經有注意該
    車之四週前後，惟不知悉丙○○走至其ＣＹ堆高機後方何處
    云云（參見本案最後審理期日調查證據完畢後就被訴事實訊
    問被告程序之被告陳述要旨），其辯護人並以被害人丙○○
    為被告之安全主管及本案指揮被告作業之人，依經驗法則，
    指揮者之注意義務應大於被指揮者，依貿聯企業公司八德貨
    櫃集散場天車區現場監視器錄影光碟之影像，本案係丙○○
    指揮被告向左後方倒車後，於往左後方離去途中駐足與他人
    談話，並未通知被告停止倒車，而未盡其指揮者應盡之注意
    義務，且依當時站立位置，丙○○係在ＣＹ堆高機旁，本應
    能聽聞ＣＹ推高機之引擎與鳴笛聲或看見閃黃燈訊號，而Ｃ
    Ｙ推高機係有一定之死角，是本案事故發生，全係因丙○○
    本身未善盡指揮者之注意義務，而被告因相信其主管之指揮
    為安全而為倒車，致發生本案事故，顯係為被告注意能力所
    不及，被告就本案事故結果之發生，應無過失之辯護要旨為
    辯護。經查：
    (一)本案經本院於審判程序當庭勘驗貿聯企業公司八德貨櫃集
      散場天車區現場監視器錄影光碟，本案事故發生過程，係
      如附表之勘驗結果所示，核與證人周榮炎之證言與其製作
      之「作業簿丙○○副理受傷事故報告」以及行政院勞工委
      員會北區勞動檢查所製作之「貿聯企業股份有限公司勞工
      丙○○從事起重機指揮作業發生被撞重傷災害檢查初步報
      告書」所記載之案發情結，大致相符，勘認本案被告駕駛
      ＣＹ堆高機進入該貨櫃車裝卸貨櫃通道進行謝過作業而發
      生本案事故之過程（除被告與告訴人二人疏於注意之主觀
      心態部分外），係如事實欄所載之客觀過程。
    (二)被告雖以前詞置辯，並由辯護人以上開辯護意旨為辯護，
      惟證人甲○○於本院經檢察官就被告駕駛ＣＹ堆高機在事
      故現場之貨櫃車裝卸貨櫃通道之倒車作業，結證以「我之
      前就說過，這個作業區堆高機不能進入，必須要主管指示
      ，所以任何作業都必須要聽從主管的指示，至於倒車，因
      為作業區非常窄小，所以變成要很小心、謹慎，正常的吊
      卸作業，只要在安全區域之內，堆高機駕駛都可以作業，
      倒車是卸完後退出，才能夠貨櫃車開到堆高機的前面，由
      堆高機再次進行吊櫃作業，所以乙○○駕駛的堆高機，如
      果丙○○沒有用對講機指示不得後退，他是可以直接繼續
      作吊卸作業，也包含倒車，讓另一台貨櫃車開到他前面，
      再抓下一個櫃子繼續吊卸。」等語，並就事故現場之貨櫃
      車裝卸貨櫃通道空間、及被告與被害人間之相對位置等情
      ，結證以「丙○○在偵訊所言，完全與事實不符，因為我
      們不是現場的目擊證人，但我們後來有看錄影畫面，看到
      丙○○是從作業三區往第二區行進，避開堆高機的後退迴
      轉，而在他正要行進時，該場外的貨櫃車駕駛衝到他旁邊
      攔住他，所以他沒有走到倒車安全的範圍以外，丙○○當
      時停下來的位置，距離堆高機的距離約是審判長到辯護人
      的距離（經當庭測量為460 公分），並不是一百公尺，而
      且乙○○倒車的方向，一定是往左手邊後退，因為他不能
      直直後退，因為空間不足，會碰觸到後面的貨櫃，所以他
      一定輪子打左方後退，而且當時有很多的貨櫃車在等待卸
      櫃，依後來錄影畫面可看出乙○○倒車的方向是正確的，
      而丙○○所站立的位置，又剛好是乙○○倒車一定會經過
      的位置。」等語，是依證人甲○○上開證言、參照附表所
      示勘驗結果與現場照片，堪認本案事故現場之貨櫃車裝卸
      貨櫃通道，並非ＣＹ堆高機通常可進入處所，通道兩旁為
      貨櫃堆置區，貨櫃車持續進出該通道進行裝卸貨櫃作業，
      為空間狹隘之車輛往來頻繁之高危險性區域，足堪認定被
      告駕駛ＣＹ堆高機於該處進行倒車，如未相當注意，極易
      發生碰撞四周貨櫃、貨櫃車或在場工作人員之事故；復依
      附表所示勘驗結果及被告陳述，被告既已知悉丙○○自其
      駕駛之ＣＹ堆高機左後方離去，且其又須往左後方倒車，
      而其亦未發現丙○○所在位置，是被告依其所處場所之危
      險性及其已知悉之丙○○行進方向，應可預見丙○○有可
      能在其ＣＹ堆高機之向左後方倒車之路徑上，本應以目視
      或透過對講機詢問丙○○所在位置，以確保倒車之安全，
      惟被告僅以未接收丙○○之對講機通知為據，即為倒車，
      且依勘驗結果所示之倒車速度，堪認其於本案未先確認丙○○所在即駕駛ＣＹ堆高機逕向左後方倒車，顯有過失。
    (三)依上開調查事證，本案告訴人丙○○雖容有證人甲○○證
      稱與辯護人辯護意旨所指之業務上疏忽行為，惟按行為人
      之過失，與被害人自己之過失，併合而為危害發生之原因
      時，並不能阻卻行為人之犯罪責任；除非被害人之過失為
      發生危害之獨立原因者，使行為人之過失與該項危害發生
      之因果關係，失其聯絡，始能解免行為人負刑法上過失之
      責。復按刑法上之過失，固以過失行為與結果之間，於客
      觀上有因果關係存在為必要；然此所謂因果關係，並不以
      過失行為係結果發生之直接原因為限，僅以有相當之因果
      關係存在，即足當之。而行為之於結果，是否具有相當因
      果關係，應依事後之立場，客觀地審查行為當時之具體事
      實，如認某行為確為發生結果之相當條件者，該行為即有
      原因力；至若某行為與行為後所生之條件相結合而始發生
      結果者，亦應就行為時所存在之事實，為客觀之事後審查
      ，如認為有結合之必然性者，則該行為仍不失為發生結果
      之原因，應認具有相當因果關係（最高法院90年度台上字
      第5164號判決要旨參照），查以，本案事故發生過程，已
      如前述，被告駕駛ＣＹ堆高機倒車之過失行為以及告訴人
      丙○○駐留倒車路徑之過失行為，顯皆為本案事故發生原
      因，被告自不得以丙○○之過失，解免自己之刑責。
三、被告乙○○係從事業務之人，因其業務上過失致丙○○受有
    雙腿遭毀壞喪失機能之重傷，核其所為係犯行為當時之刑法
    第284 條第2 項之業務過失傷害致人重傷罪。按「行為後法
    律有變更者，適用行為時之法律。但行為後法律有利於行為
    人者，適用最有利於行為人法律。」，94年2 月2 日修正公
    布並於95年7 月1 日施行之刑法（下稱修正後刑法；修正前
    刑法下稱修正前刑法）第2 條第1 項定有明文，查被告五人
    為上開犯行後，修正後刑法已經施行。依上開規定，本案自
    應為新舊刑法之比較適用。茲依新刑法第2 條第1 項、第11
    條規定，並參酌最高法院95年度第八次、第二十一次刑事庭
    會議決議之新舊刑法適用原則，比較本案法律適用如下：
    (一)修正後刑法第284 條之法定罰金刑部分，由原定貨幣單位
      銀元300 元以下罰金（依罰金罰鍰提高標準條例第1 條前
      段，提高十倍，即銀元3,000 元後，再依現行法規所定貨
      幣單位折算新臺幣條第2 條規定，以一銀元折算新臺幣三
      元，折算為新臺幣9,000 元以下罰金），經依修正後刑法
      施行法第1 條之1 第1 項、第2 項但書規定，修正其貨幣
      單位為新臺幣，並就所定數額提高為三十倍，亦即修正為
      新臺幣9,000 元以下罰金；而法定罰金刑最低度部分，由
      修正前刑法第33條第5 款規定為銀元1 元（依現行法規所
      定貨幣單位折算新臺幣條第2 條規定折算為新臺幣三元）
      以上，修正後刑法第33條第5 款則修正為新臺幣1,000 元
      以上，以百元計算；比較行為時法與裁判時法，關於罰金
      刑最高度部分，行為時法與裁判時法輕重相同，行為時法
      並無不利於被告情形，而就罰金刑最低度部分，行為時法
      較有利於被告；自應適用修正前刑法處罰。
    (二)修正後刑法第284 條之法定拘役刑部分，最高度部分，刑
      法第33條第4 款雖亦有修正，惟對被告等無有利、不利情
      形，應逕適用裁判時（即修正後）之法律。
    (三)修正前刑法之易科罰金折算標準，依修正前刑法第41條第
      1 項前段、95年5 月17日刪除並自同年7 月1 日施行之罰
      金罰緩提高標準條例第2 條（下稱刪除前罰金罰緩提高標
      準條例）、現行法規所定貨幣單位折算新臺幣條第2 條等
      規定為折算後，係以新臺幣300 元以上900 元以下折算一
      日；而修正後刑法之易科罰金折算標準，依修正後刑法第
      41條第1 項前段規定，係得以新臺幣1,000 元、2,000 元
      或3,000 元折算一日。是就易科罰金之折算標準部分，係
      以行為時法即修正前刑法有利於被告。
    (四)綜上，本案經全部罪刑為比較之結果，以修正前刑法最有
      利於被告，是應適用修正前刑法規定，對被告論罪科刑。
四、核被告乙○○所為，係犯修正前刑法第284 條第2 項後段之
    業務過失傷害致人重傷罪。爰審酌被告之素行、就本案事故
    之過失程度、被害人丙○○所受之傷勢、及事後與被害人磋
    商賠償事宜之經過等一切情狀，量處如主文所示之刑，併諭
    知易科罰金之折算標準，以示懲儆。又被告本案之犯罪時間
    係在96年4 月24日以前，所犯罪名與宣告刑，均合於減刑條
    件，依中華民國九十六年罪犯減刑條例第2 條第1 項第3 款
    、第7 條規定，應減其刑二分之一，並於主文宣告之。
據上論斷，應依刑事訴訟法第299 條第1 項前段，修正後刑法第
2 條第1 項前段、修正前刑法第284 條第2 項後段、第41條第1
項前段，罰金罰鍰提高標準條例第1 條前段、刪除前罰金罰鍰提
高標準條例第2 條，中華民國九十六年罪犯減刑條例第2 條第1
項第3 款、第7 條，判決如主文。
本案經檢察官何治蕙到庭執行職務。
中　　華　　民　　國　　96　　年　　10　　月　　19　　日
                  刑事第十庭  審判長法　官  江德民
                                    法  官  林家賢
                                    法  官  陳世旻
┌──────────────────────────────────────────────┐
│附表：貿聯企業公司八德貨櫃集散場天車區現場監視器錄影光碟勘驗結果                            │
├──┬─┬─────────────────────────────────────────┤
│勘驗│(一)│(1)播放時間：94年11月2 日下午4 時49分12秒                                          │
│結果│  │(2)播放畫面：ＣＹ堆高機往前，ＣＹ堆高機旁邊有一人，ＣＹ堆高機左前方有一部白色貨車。│
│    ├─┼─────────────────────────────────────────┤
│    │(二)│(1)播放時間：94年11月2 日下午4 時49分57秒                                          │
│    │  │(2)播放畫面：ＣＹ堆高機旁邊有一人向左後方步行離去，畫面右下角出現另一貨櫃車，有一白│
│    │  │            褲人自該貨櫃車車頭往ＣＹ堆高機方向走，ＣＹ堆高機左前方的白色貨車，有要│
│    │  │            往前行駛的動作，而ＣＹ堆高機橫置於該白色貨車前之行進道路。            │
│    ├─┼─────────────────────────────────────────┤
│    │(三)│(1)播放時間：94年11月2 日下午4 時50分15秒                                          │
│    │  │(2)播放畫面：上開自ＣＹ堆高機旁向左後方走之人與上開白褲人，約在畫面的右邊ＣＹ堆高機│
│    │  │            之左後輪處談話。                                                      │
│    ├─┼─────────────────────────────────────────┤
│    │(四)│(1)播放時間：94年11月2 日下午4 時50分16-18 秒：                                    │
│    │  │(2)播放畫面：ＣＹ堆高機因其左前方之白色貨車往前，而向左後方倒車後退。              │
│    ├─┼─────────────────────────────────────────┤
│    │(五)│(1)播放時間：秒數94年11月2日下午4時50分19-21秒。                                   │
│    │  │(2)播放畫面：ＣＹ堆高機繼續向左後方倒車後退，上開白褲人向後跳開，以閃避後退中之ＣＹ│
│    │  │            堆高機。                                                              │
│    ├─┼─────────────────────────────────────────┤
│    │(六)│(1)播放時間：播放秒數94年11月2日下午4時50分36秒。                                  │
│    │  │(2)播放畫面：只見到與白褲人談話之人，跌坐在地。                                    │
├──┼─┴─────────────────────────────────────────┤
│備註│(1)上開ＣＹ堆高機，即本案被告駕駛之ＣＹ堆高機。                                        │
│    │(2)而自ＣＹ堆高機旁向左後方步行離去者，為本案告訴人丙○○。                            │
└──┴───────────────────────────────────────────┘
以上正本證明與原本無異
如不服本判決書應於送達後10日內向本院提出上訴狀
                                    書記官　劉璟佳
中　　華　　民　　國　　96　　年　　10　　月　　19　　日
附錄：
第  284     條  （過失傷害罪）
因過失傷害人者，處六月以下有期徒刑、拘役或五百元以下罰金
，致重傷者，處一年以下有期徒刑、拘役或五百元以下罰金。
從事業務之人，因業務上之過失傷害人者，處一年以下有期徒刑
、拘役或一千元以下罰金，致重傷者，處三年以下有期徒刑、拘
役或二千元以下罰金。
